【裁判字號】    97,交聲,1367
【裁判日期】    970630
【裁判案由】    交管條例聲異
【裁判全文】
臺灣板橋地方法院交通事件裁定        97年度交聲字第1367號
原處分機關  交通部公路總局臺北區監理所板橋監理站
異  議  人  甲○○
即受處分人
上列異議人即受處分人因違反道路交通管理處罰條例案件，對於
交通部公路總局臺北區監理所板橋監理站民國97年5月13日所為
板監裁字裁41-C00000000號裁決書所為之處分，部分聲明異議，
本院裁定如下：
    主  文
異議駁回。
    理  由
一、本件異議人即受處分人甲○○於民國96年10月17日凌晨1 時
    45分許，飲酒後仍駕駛車號QVR-112 號輕型機車，行經臺北
    縣土城市○○路○段209 巷口時，因不勝酒力，自行滑倒，
    送亞東醫院醫治，經警於該醫院對其施以酒精測試，測得呼
    氣中酒精含量高達每公升0.78毫克，認其違反道路交通管理
    處罰條例第35條第1 項第1 款規定，於96年10月24日掣單舉
    發，嗣受處分人逾原舉發通知單所載應到案日期之30日以上
    均未到案，原處分機關於97年5 月13日依道路交通管理處罰
    條例第35條第1 項第1 款、違反道路交通管理事件統一裁罰
    基準及處理細則所訂之違反道路交通管理事件統一裁罰基準
    表之規定，裁處罰鍰新臺幣（下同）4 萬5 千元（註記：本
    案如經地檢署不起訴、緩起訴或經法院判決，請持相關文書
    到案；因異議人另受本院97年度交簡字第856 號判決判處拘
    役50日確定，並檢具該判決書影本及易科罰金繳納收據影本
    ，提出於原處分機關，原處分機關依據行政罰法第26條第1
    項前段規定，已認異議人無需繳納，就此部分異議人未聲明
    異議），惟仍須辦理吊扣駕駛執照12個月及施以道安講習之
    處分（對道安處分部分，異議人未異議）。
二、異議意旨略以：我於96年10月17日駕駛輕型機車於臺北縣土
    城市○○路口跌倒，經員警測試檢定酒精濃度超過規定標準
    ，案經板橋監理站依道路交通管理處罰條例第35條第1 項規
    定處以罰鍰並吊扣駕駛執照12個月，惟本人並無輕型機車駕
    駛執照，監理站竟要求吊扣本人之職業大客車之駕駛執照，
    本人不服該項處分，何以本人因無領有機車駕照駕駛輕型機
    車違規，監理站卻要吊扣本人之職業大客車駕照，該項處分
    將剝奪本人工作權利，影響本人生活至鉅，爰依道路交通管
    理處罰條例第87條規定聲明異議云云（依異議人之異議理由
    ，足認異議人僅就原處分吊扣駕駛執照12個月部分，聲明異
    議，本院僅得就此部分為判斷）。
三、按94年2 月5 日公布，95年2 月5 日施行之行政罰法第1 條
    規定「違反行政法上義務而受罰鍰、沒入或其他種類行政罰
    之處罰時，適用本法。但其他法律有特別規定者，從其規定
    」，足認行政罰法係屬行政罰之基本法，而道路交通管理處
    罰條例本質上係屬行政罰，此由該條例中就交通違規行為所
    定法律效果包括罰鍰、吊銷證照、吊扣證照裁罰等行政罰觀
    之甚明（參照行政罰法第1 條、第2 條將罰鍰、吊銷證照、
    吊扣證照處分均定為行政罰），是違反道路交通管理處罰條
    例之裁罰事件，自有行政罰法之適用。又行政罰法第26條規
    定：「一行為同時觸犯刑事法律及違反行政法上義務規定者
    ，依刑事法律處罰之。但其行為應處以其他種類行政罰或得
    沒入之物而未經法院宣告沒收者，亦得裁處之。前項行為如
    經不起訴處分或為無罪、免訴、不受理、不付審理之裁判確
    定者，得依違反行政法上義務規定裁處之」，此即所謂一事
    不二罰之原則。究其立法目的，係因一行為同時觸犯刑事法
    律及違反行政法上義務規定時，由於刑罰與行政罰同屬對不
    法行為之制裁，而刑罰之懲罰作用較強，故依刑事法律處罰
    ，即足資警惕時，實無一事二罰再處行政罰之必要，且刑事
    法律處罰，由法院依法定程序為之，較符正當法律秩序，應
    予優先適用，職此，因同時觸犯刑事法律及違反行政法上義
    務規定之行為，行政機關得否科以與刑罰相類之行政罰處罰
    ，端視該行為之刑事訴追或審判程序終局結果而定，在刑事
    訴追、審判程序尚未終局確定前，行政機關自不得逕予裁罰
    ，至於沒入或其他種類行政罰，因兼具維護公共秩序之作用
    ，為達行政目的，行政機關仍得併予裁處，又此所稱「其他
    種類行政罰」，係指違反行政法上之義務應受「裁罰性」之
    「不利處分」而言，依行政罰法第2 條規定，應包括限制或
    禁止行為之吊扣證照處分在內。
四、又按汽車駕駛人有飲用酒類或其他類似物後其吐氣所含酒精
    濃度超過每公升0.25毫克或血液中酒精濃度超過百分之0.05
    以上之情形者，不得駕車；汽車駕駛人，駕駛汽車經測試檢
    定有酒精濃度超過規定標準之情形者，處新臺幣15,000元以
    上60,000元以下罰鍰，並當場移置保管該汽車及吊扣其駕駛
    執照1 年，道路交通管理處罰條例第35條第1 項第1 款、道
    路交通安全規則第114 條第2 款定有明文。上開處罰酒後駕
    車行為規定之立法目的在於駕駛人於飲酒後駕車，將無法保
    持清晰、正常之判斷，反應及操控能力降低，增加發生交通
    事故之危險，對於整體用路人之生命、身體、財產法益造成
    極大之侵害，故對於酒後駕車行為除科以罰鍰及當場移置保
    管該汽車外，並吊扣駕駛人之駕駛執照1 年，以避免駕駛人
    再犯，確保用路人之安全。惟「汽車駕駛執照分為下列各類
    ：(一)小型車普通駕駛執照。(二)大貨車普通駕駛執照。(三)大客
    車普通駕駛執照。(四)聯結車普通駕駛執照。(五)小型車職業駕
    駛執照。(六)大貨車職業駕駛執照。(七)大客車職業駕駛執照。
    (八)聯結車職業駕駛執照。(九)國際駕駛執照。(十)輕型機器腳踏
    車駕駛執照。(十一)小型輕型機器腳踏車駕駛執照。(十二)普通輕型
    機器腳踏車駕駛執照。(十三)重型機器腳踏車駕駛執照。(十四)普通
    重型機器腳踏車駕駛執照。(十五)大型重型機器腳踏車駕駛執照
    」、「汽車駕駛人取得高一級車類之駕駛資格者，應換發駕
    駛執照，並准其駕駛較低級車類之車輛，其規定如下：(一)已
    領有聯結車駕駛執照者，得駕駛大客車、大貨車、代用大客
    車、大客貨兩用車、曳引車、小型車、輕型機器腳踏車。自
    中華民國96年2 月1 日起以領有大貨車駕駛執照二年以上之
    經歷申請考驗取得聯結車駕駛執照者，不得駕駛大客車、代
    用大客車、大客貨兩用車。(二)已領有大客車駕駛執照者，得
    駕駛大貨車、代用大客車、大客貨兩用車、曳引車、小型車
    、輕型機器腳踏車。(三)已領有大貨車駕駛執照者，得駕駛小
    型車、輕型機器腳踏車。(四)已領有小型車駕駛執照者，得駕
    駛輕型機器腳踏車。(五)已領有大型重型機器腳踏車駕駛執照
    者，得駕駛普通重型機器腳踏車、輕型機器腳踏車。(六)已領
    有普通重型機器腳踏車駕駛執照者，得駕駛輕型機器腳踏車
    。(七)已領有重型機器腳踏車駕駛執照者，得駕駛普通重型機
    器腳踏車、輕型機器腳踏車。(八)已領有普通輕型機器腳踏車
    駕駛執照者，得駕駛小型輕型機器腳踏車。(九)已領有輕型機
    器腳踏車駕駛執照者，得駕駛普通輕型機器腳踏車、小型輕
    型機器腳踏車。(十)已領有聯結車、大客車、大貨車或小型車
    駕駛執照者，得駕駛小型車並附掛輕型拖車」，道路交通安
    全規則第53條、第61條第1 項亦有明定。且94年12月14日修
    正前道路交通管理處罰條例第68條原規定「汽車駕駛人，因
    違反本條例及道路交通安全規則之規定，受吊扣或吊銷駕駛
    執照處分時，吊扣或吊銷其持有各級車類之駕駛執照」，修
    正後同條文則規定「汽車駕駛人，因違反本條例及道路交通
    安全規則之規定，受吊銷駕駛執照處分時，吊銷其持有各級
    車類之駕駛執照」，其修正原因乃舊法將違規駕駛人所持有
    各級車類之駕駛執照一併吊扣，失之過酷，影響人民工作及
    生活甚鉅，故依修正後規定，受吊扣駕駛執照處分時，不再
    吊扣其持有各級車類之駕駛執照。因此，當行為人有前揭道
    路交通管理處罰條例第35條第1 項第1 款所規定之違規行為
    ，而須吊扣駕駛執照時，僅能吊扣行為人當時駕駛該違規車
    輛所憑之駕駛執照，而不得吊扣該違規行為人所持有、與駕
    駛違規車輛無關之其他各級車類駕駛執照。是以道路交通管
    理處罰條例第35條第1 項第1 款所規定之「吊扣駕駛執照」
    ，係指「吊扣駕駛人酒後違規駕駛時，駕駛該違規車輛所憑
    之駕駛執照」，亦即已領有輕型機車駕駛執照者，酒後違規
    駕駛輕型機車時，所吊扣者即係該駕駛者之輕型機車駕駛執
    照，不得吊扣該駕駛者所領有之其他汽車或機車駕駛執照，
    惟因取得高一級車類之駕駛資格者，得駕駛較低級車類之車
    輛，因此當未領有較低級駕駛執照者，依憑其所領有之較高
    級駕駛執照，酒後違規駕駛較低級之車輛時，自仍應吊扣其
    駕駛該違規車輛所憑之較高級駕駛執照（如已領有普通重型
    機車駕駛執照者，得駕駛輕型機車，當僅領有普通重型機車
    駕駛執照之人，於未領有輕型機車駕駛執照之情形下，依憑
    該普通重型機車駕駛執照，酒後違規駕駛輕型機車時，即應
    吊扣其駕駛該輕型機車所憑之普通重型機車駕駛執照。又如
    已領有職業大客車駕駛執照者，得駕駛輕型機車，當僅領有
    職業大客車駕駛執照之人，於未領有其他機車駕駛執照之情
    形下，依憑該職業大客車駕駛執照，酒後違規駕駛輕型機車
    時，亦應吊扣其駕駛該輕型機車所憑之職業大客車駕駛執照
    ），如此始符道路交通安全規則第11 4條第2 款、第53條、
    第61條第1 項及道路交通管理處罰條例第35條第1 項第1 款
    、第24條第1 項第2 款、第68條規定之意旨。
五、本件異議人即受處分人甲○○於96年10月17日凌晨1 時45分
    許，於飲酒後吐氣所含酒精濃度達每公升0.78毫克，已超過
    規定標準（即吐氣所含酒精濃度每公升0.25毫克）之情形下
    ，仍駕駛車號QVR-112 號輕型機車上路之違規行為，嗣於臺
    北縣土城市○○路○ 段209 巷口，因不勝酒力，自行滑倒，
    送亞東醫院醫治，經警於該醫院對其施以酒精測試並開單舉
    發等事實，業據異議人坦承不諱，且有北縣警交字第C00000
    000 號舉發單在卷可稽，堪予認定。
六、至於異議人辯稱「96年10月17日，其酒後駕駛輕型機車，裁
    罰卻要吊扣其職業大客車駕駛執照，剝奪其工作權利，影響
    伊生活至鉅，爰依道路交通管理處罰條例第87條規定聲明異
    議」云云。經查：
    (一)異議人於78年9 月19日考領有普通小型車駕駛執照，90年
      9 月20日考領有普通大客車駕駛執照，91年2 月6 日考領
      並依上揭規定換發職業大客車駕駛執照（管轄編號：0000
      00000000號），有效期限迄97年12月26日止，其現有駕駛
      執照僅有該職業大客車駕駛執照之事實，有汽車駕照基本
      資料1 份在卷可稽，而異議人無機車駕駛執照之事實，亦
      為異議人異議狀自承在卷。是本件異議人於本案為酒後違
      規駕駛輕型機車時，僅持有職業大客車執照。又異議人於
      96年10月17日凌晨1 時45分許，於飲酒後吐氣所含酒精濃
      度達每公升0.78毫克，已超過規定標準之情形下，仍駕駛
      車號QVR-112 號輕型機車上路，而在臺北縣土城市○○路
      ○ 段209 巷口因不勝酒力自摔跌倒經送醫院醫治，經警方
      於醫院對其施以酒精測試後，僅針對異議人「酒後駕車酒
      測值0.78mg/l（自摔案件）」為開單舉發，並未開單舉發
      異議人無照駕駛輕型機車之事實，有上開舉發違反道路交
      通管理事件通知單影本在卷可稽。
    (二)由異議人上述考換駕駛執照之歷程及異議人坦認無機車駕
      駛執照之事實，可證異議人因酒後駕駛輕型機車而遭警方
      舉發當時，其係依憑其所考領之職業大客車駕駛執照，作
      為其駕駛車號QVR-112 號輕型機車之憑證，則揆諸上述所
      舉道路交通安全規則、道路交通管理處罰條例之相關規定
      及說明，原處分機關對於異議人之酒後駕車違規行為，裁
      處吊扣異議人駕駛車號QVR-112 號輕型機車所憑之駕駛執
      照即職業大客車駕駛執照1 年，於法並無違誤。
    (三)又考領高一級之駕駛執照者，依法須繳回次等級之駕駛執
      照以換發較高等級之駕駛執照；換言之，駕駛人應僅持有
      1 張駕駛執照，則若使用較高等級駕駛執照駕駛次等級之
      車輛違規時，僅能吊扣其所駕駛之該等級車輛之駕駛執照
      ，無異宣告免除持有較高等級駕駛執照之駕駛人駕駛次等
      級車輛違規時吊扣執照之處罰，且無法達到道路交通管理
      處罰條例所規定以吊扣駕駛執照此一不利益處分之方式，
      禁止駕駛人為某些對他人生命、身體、財產法益，或公共
      安全法益殘害重大之行為之立法目的，且有鼓勵社會大眾
      多考高一等級之駕駛執照，即可多次違規、有恃無恐之嫌
      （本件異議人前已有一次酒駕違規行為，因法院採不同見
      解而免於吊扣處分，異議人猶不知警惕，顯然有恃無恐，
      見卷附之裁定）。異議人既持職業大客車駕駛執照駕駛輕
      型機車，該駕駛執照即等同輕型機車駕駛執照，異議人於
      駕駛輕型機車違規，遭吊扣所持用駕駛之駕駛執照，並未
      違反比例原則、亦非屬違法之裁罰，異議人前開所辯，亦
      無足採。
七、綜上，異議人有於飲酒酒精濃度超過規定標準後，仍違規駕
    駛機車上路之違規行為甚明，原處分機關依據道路交通管理
    處罰條例第35條第1 項第1 款規定，對異議人為吊扣駕駛執
    照12個月處分，並無違誤或不當，本件異議為無理由，應予
    駁回。
八、依道路交通管理處罰條例第87條第2 項、道路交通案件處理
    辦法第19條，裁定如主文。
中    華    民    國    97    年    6     月    30    日
                  交通法庭    法  官  王復生
上列正本證明與原本無異。
如不服本裁定，應於裁定送達後五日內敘明抗告理由，向本院提
出抗告狀。
                              書記官  陳秀慧
中    華    民    國    97    年    7     月    4     日


司法院資訊處製作；財團法人民間司法改革基金會備份。
